臺灣高等法院臺南分院刑事判決
111年度上訴字第428號
上  訴  人  臺灣臺南地方檢察署檢察官
被      告  劉莉慧


選任辯護人  田雅文律師（法扶律師）
上列上訴人因被告毒品危害防制條例案件，不服臺灣臺南地方法
院110年度訴字第581號中華民國111年1月6日第一審判決（起訴
案號：臺灣臺南地方檢察署110年度營偵字第208號、第680號）
，提起上訴，本院判決如下：
    主  文
上訴駁回。
    理  由
一、公訴意旨略以：被告劉莉慧與謝允珽（另行審結）意圖營利
    ，基於共同販賣第二級毒品之犯意聯絡，由吳家福以行動電
    話與被告劉莉慧聯絡，雙方約定交易地點，謝允珽即於民國
    109年11月22日19時許，駕車搭載被告劉莉慧前往臺南市○○
    區○○里○○路000巷00號吳家福住處，由謝允珽出面交付第二
    級毒品甲基安非他命1包予吳家福，並收取毒品對價新臺幣
    （下同）1,000元（即起訴書附表一編號2）。因認被告劉莉
    慧涉犯毒品危害防制條例第4條第2項之販賣第二級毒品罪嫌
    。
二、按犯罪事實依證據認定之，無證據不得認定犯罪事實；不能
    證明被告犯罪者，應諭知無罪之判決；刑事訴訟法第154條
    第2項、第301條第1項分別定有明文。次按，認定不利於被
    告之事實須依積極證據，苟積極證據不足為不利於被告事實
    之認定，即應為有利被告之認定，更不必有何有利之證據；
    犯罪事實之認定，應憑證據，如無相當之證據，或證據不足
    以證明，自不得以推測或擬制之方法，以為裁判之基礎（最
    高法院30年上字第816號、40年台上字第86號判決意旨參照
    ）。又按檢察官就被告犯罪事實，應負舉證責任，並指出證
    明之方法，亦為刑事訴訟法第161條第1項所明定。因此，檢
    察官對於起訴之犯罪事實，應負提出證據及說服之實質舉證
    責任，倘其所提出之證據，不足為被告有罪之積極證明，或
    其指出證明之方法，無從說服法院以形成被告有罪之心證，
    基於無罪推定之原則，自應為被告無罪判決之諭知（最高法
    院92年台上字第128號判決意旨參照）。再按刑事訴訟法第1
    56條第2項規定：被告或共犯之自白，不得作為有罪判決之
    唯一證據，仍應調查其他必要之證據，以察其是否與事實相
    符。其立法旨意乃在防範被告或共犯自白之虛擬致與真實不
    符，故對自白在證據上之價值加以限制，明定須藉補強證據
    以擔保其真實性。所稱共犯除共同正犯、教唆犯、幫助犯外
    ，尚包括必要共犯（含對向犯，如貪污、選舉賄賂、販賣毒
    品等罪）。蓋對向性共犯間，因訴訟上之利害關係相反，為
    免其為偵查機關誘導、嫁禍他人或邀輕典而虛偽陳述之可能
    ，自應有足以令人確信為真實之補強證據，其自白始得資為
    不利於其他共犯之犯罪證據。而所謂補強證據，係指除該自
    白本身之外，其他足以證明該自白之犯罪事實確具有相當程
    度真實性之證據而言，雖所補強者，非以事實之全部為必要
    ，但亦須因補強證據之質量，與自白之相互利用，足使犯罪
    事實獲得確信者，始足當之（最高法院102年度台上字第157
    3號判決意旨參照）。
三、公訴意旨認被告劉莉慧涉犯毒品危害防制條例第4條第2項之
    販賣第二級毒品罪嫌，無非係以被告劉莉慧之供述、證人即
    同案被告謝允珽之證述、證人吳家福之證述、門號00000000
    00號與0000000000號於109年11月22日之通訊監察譯文為其
    論據。訊據被告劉莉慧固坦承於109年11月22日16時54分許
    ，吳家福以門號0000000000號行動電話撥打謝允珽所持用門
    號0000000000號行動電話，係由其接聽，並於同日19時許，
    搭乘謝允珽所駕自小客車一同前往吳家福住處等情不諱，惟
    堅詞否認有何販賣第二級毒品之犯行，辯稱：我接電話時，
    並不知道吳家福是要聯繫購買毒品，也不知道謝允珽於109
    年11月22日至吳家福住處是要交易毒品，且到吳家福住處時
    ，我並沒有下車。當天我們是從高雄回關廟的老家，去探望
    謝允珽的父母親及小孩等語。辯護人為被告劉莉慧亦辯護稱
    ：被告劉莉慧為謝允珽之女友，於謝允珽休息時先行代接來
    電，應屬日常之中性行為。復被告劉莉慧回覆吳家福稱：「
    你確定要有」的意思，乃係再次確認吳家福邀約謝允珽之時
    間地點，並非係向吳家福販賣毒品之意思表示，且倘被告劉
    莉慧與謝允珽共同販賣毒品，則吳家福大可向被告劉莉慧購
    買即可，何須請被告劉莉慧轉達要找謝允珽？又於109年11
    月22日下午，謝允珽到吳家福住家時，被告劉莉慧並沒有下
    車，亦未見到謝允珽與吳家福之毒品交易過程，且依卷內證
    據無法認定被告劉莉慧對於毒品的交易是知悉且有助益，故
    應為被告劉莉慧無罪之諭知等語。
四、經查，被告劉莉慧於109年11月22日16時54分許，確有接聽
    吳家福上開來電，並搭乘謝允珽所駕自小客車一同前往吳家
    福住處等情，業據被告劉莉慧坦承不諱，復經證人即同案被
    告謝允珽（臺灣臺南地方檢察署110年度營偵字第208號卷一
    《下稱偵1卷》第23-24、177、204-205頁）、證人吳家福（臺
    灣臺南地方檢察署110年度營偵字第208號卷二《下稱偵2卷》
    第13-15、91-92頁）於警詢、偵查時證述屬實，且有謝允珽
    申辦之門號0000000000號通聯調閱查詢單1份（偵1卷第37頁
    ）、吳家福持用之門號0000000000號通聯調閱查詢單1份（
    偵2卷第31頁）、謝允珽與吳家福於109年11月22日之通訊監
    察譯文1份（偵1卷第41頁）、原審110年11月10日勘驗筆錄1
    分（原審1卷第273-274頁）附卷可稽。是此部分事實，堪信
    為真實。
五、又查：　　
　㈠證人即同案被告謝允珽於警詢、偵查時證稱：吳家福打電話
    給我詢問有無毒品可以交易，當時我在睡覺，由劉莉慧接聽
    電話，轉知吳家福要找我，我跟劉莉慧說我等一下過去，所
    以劉莉慧代我說要過去找他。109年11月22日這1通電話是我
    在睡覺的時候，劉莉慧把我叫醒說福仔要找我，我跟劉莉慧
    說好，我等一下會去找吳家福。我睡醒後去吳家福家才知道
    他要買毒品。我是在吳家福住處的客廳與吳家福交易，他跟
    我買1,000元的甲基安非他命，裝成1包，是一手交錢一手交
    貨等語(偵1卷第177、204-205頁)。依據證人謝允珽上開證
    述，被告劉莉慧接聽吳家福所撥打電話，僅係將吳家福欲找
    謝允珽的訊息轉達謝允珽，亦即傳話的內容只是要謝允珽去
    找吳家福，並未涉及吳家福要向謝允珽購買毒品之訊息；且
    被告劉莉慧僅是陪同謝允珽前往吳家福住處，而由謝允珽自
    行與吳家福進行毒品交易，被告劉莉慧不知亦未參與毒品交
    易行為。從而，被告劉莉慧辯稱：並不知道吳家福打電話來
    是要購買毒品，且不知亦未參與謝允珽與吳家福之毒品交易
    等語，並非無稽。
　㈡辯護人主張公訴意旨提出之109年11月22日通訊監察譯文內容
    （偵1卷第41頁）與實際錄音內容不相符合，而經原審於110
    年11月10日當庭勘驗109年11月22日之通訊監察譯文內容，
    勘驗結果如下：
　　吳家福：喂。
　　劉莉慧：嘿。
　　吳家福：珽仔。
　　劉莉慧：喂。
　　吳家福：喂，珽仔
　　劉莉慧：你哪裡找？
　　吳家福：我福仔。
　　劉莉慧：蛤？
　　吳家福：福仔喔。
　　劉莉慧：福仔喔。
　　吳家福：阿伊有辦法聽電話嗎？
　　劉莉慧：有阿，他等下就過去了，你跟他說，我拿給他聽。
    謝允珽：不用了。
　　劉莉慧：他說不用了，他等一下過去。
　　吳家福：我等下要過去朋友那邊，不在阿。
　　劉莉慧：不在怎樣？
　　吳家福：你叫他明天中午去我工廠。
　　謝允珽：好啊好啊。
　　劉莉慧：明天中午。
　　吳家福：對。
　　劉莉慧：喔好，你確定要有。
　　謝允珽：(聽不清楚）。
　　劉莉慧：好啊好啊。
　　吳家福：他等一下有要來嗎。
　　謝允珽：等一下我過去。
　　劉莉慧：好，他等下過去。
　　吳家福：好。
　　劉莉慧：好啊好啊。
　　有原審勘驗筆錄1分（原審1卷第273-274頁）在卷可考。
  ㈢觀之上開對話內容，被告劉莉慧係對吳家福稱：「你確定要
    有」等語，然究竟「要有」什麼？被告劉莉慧並未說完，則
    其實際上意指為何，僅能依前言後語來推敲。依被告劉莉慧
    稱「你確定要有」之前、後對話，吳家福並無隻字片語提及
    毒品交易之種類或價金，而是被告劉莉慧向吳家福表示謝允
    珽等一下要去吳家福住處，吳家福隨即表示待會不在家，並
    請被告劉莉慧轉達要謝允珽「明天中午去工廠」，被告劉莉
    慧才接著說：「你確定要有」等語，故所謂「你確定要有」
    的意思應為「你明天中午確定要有在工廠」之義。又證人吳
    家福於原審時亦證述：當時劉莉慧說「你確定要有」的意思
    是說我人要有在那邊，因為我原本都不在那邊，他過來都找
    不到人，他的意思就是要有的話，就是我人要有在那邊等語
    (原審1卷第319頁)。從而，辯護人辯稱：被告劉莉慧回覆吳
    家福：「你確定要有」之意思，乃係再次確認吳家福邀約謝
    允珽之時間地點等語，應屬有據。至於證人吳家福雖於偵查
    時證稱：（本次通話中「好，你確定要有」是何人對你所說
    ？是何意思？）是謝允珽的女友對我說的，他是要確定我身
    上有錢可以付買毒品的錢。（劉莉慧講「好你確定要有」的
    話，代表有，代表也知道你要跟謝允珽購買毒品，對吧？) 
    對，是這樣沒錯等語（偵2卷第15、92頁)，然此實屬證人吳
    家福個人臆測之詞，且與上開譯文對話內容不符，尚難以此
    作為不利被告劉莉慧認定之依據。
　㈣又證人吳家福雖於警詢時證稱：(109年11月22日16時54分32
    秒，你持用之行動電話門號0000000000與謝允珽《綽號欽仔》
    所使用之門號0000000000號，雙方通話内容之譯文及播放譯
    文音檔通話內容用意為何？)是我本人與謝允珽和他女友《即
    劉莉慧》的對話。這是我打給謝允珽要購買甲基安非他命毒
    品的意思。通話當時是謝允珽女友接聽的，當時他旁邊的男
    生是謝允珽。上述通話結束後，於109年11月22日19時許，
    謝允珽開白色自小客《不知車牌》載他女友劉莉慧《副駕駛座》
    到達我家《臺南市○○區○○里○○路000巷00號》，我拿1,000元交
    付給謝允珽，謝允珽收到錢後，就直接從手裡拿1包甲基安
    非他命毒品給我，重量不知道，完成毒品交易後，他們就離
    開等語(偵2卷第13、14頁)。且於偵查時證陳：109年11月22
    日16時54分許，0000000000與0000000000間通訊監察譯文這
    是我跟謝允珽的通話，我打電話給他，是劉莉慧幫謝允珽接
    電話、傳話。我是要向謝允珽買毒品，這次有毒品交易，地
    點在我家，時間在109年11月22日19時許，謝允珽開白色雅
    哥轎車載劉莉慧來我住處，我聽到車子停的聲音知道他們來
    了，就會自己出來。他們2人一同到我家的客廳内，謝允珽
    拿甲基安非他命、重量不詳的1包給我，我拿現金1,000元給
    謝允珽，拿完後我們在客廳聊一下天，他們才離開。有時候
    謝允珽在休息，劉莉慧就會幫他接電話，之前就有這樣的情
    形了等語(偵2卷第91、92頁)。然查：
　⒈被告劉莉慧於接電話時稱「好你確定要有」等語，僅是要與
    吳家福確認其所在之地點及時間，並未涉及毒品交易事宜，
    已如前述。又證人吳家福雖稱：「劉莉慧幫謝允珽接電話、
    傳話給謝允珽」、「有時候謝允珽在休息，劉莉慧就會幫他
    接電話」等語，然被告劉莉慧傳話的內容，是否即係傳達毒
    品交易事宜，尚不能以此推論得知；且縱認證人吳家福之意
    ，係由被告劉莉慧代接電話，並傳達毒品交易事宜，然尚難
    僅憑證人吳家福單方之指訴，在無其他證據可資佐證之情形
    ，遽為被告劉莉慧不利之認定。
　⒉證人吳家福偵查時證述：（你們對話中都沒有提到毒品，為
    何知道見面時就是要交易毒品？而且也能知道哪一次要買甲
    基安非他命、哪一次要買海洛因？）我們之前就有講好，不
    用特別講要買毒品。甲基安非他命或海洛因謝允珽身上都有
    ，見面時我再跟他講要拿甲基安非他命或者海洛因就可以了
    等語（偵2卷第93、94頁），並於原審時證稱：（怎麼知道
    你要買的是什麼毒品，跟多少錢的毒品？）我都見面才會說
    。（所以你打電話給他完全不會提到毒品交易的事情？都是
    見面才說的？）是等語（原審1卷第323頁）。依此，足見吳
    家福不會亦無須在電話中談論毒品交易之具體內容，而是與
    謝允珽見面時，始行告知欲購買之毒品種類及價額。從而，
    被告劉莉慧辯稱：接電話時並不知吳家福欲與謝允珽交易毒
    品等語，並非全然無據。
　⒊證人謝允珽於偵查時證稱：我開車載劉莉慧到吳家福住處，
    我自己先進去他家，我與吳家福在他家客廳交易甲基安非他
    命，是一手交錢一手交貨，當時劉莉慧是在車上，我與吳家
    福交易完後，劉莉慧才進來吳家福住處，有在客廳聊一下天
    ，我們才離開等語（偵1卷第210頁）。又證人吳家福於原審
    時證述：於109年11月22日19時許，是謝允珽先進來我家，
    我交給謝允珽1,000元，謝允珽給我1包甲基安非他命，後來
    劉莉慧才進來借廁所，交易的過程劉莉慧並不在場等語（原
    審1卷第317-318頁）。由此可知，謝允珽與吳家福於前揭時
    地進行毒品交易時，被告劉莉慧並未在吳家福住處，亦未參
    與本次毒品交易甚明。從而，證人吳家福於偵查時稱：謝允
    珽與劉莉慧一同到我家的客廳内，謝允珽拿1包甲基安非他
    命給我，我拿現金1,000元給謝允珽等語，顯與事實相違，
    核無憑採。
　㈤據上而論，被告劉莉慧雖於原審聲羈訊問時自白：（對羈押
    聲請書所載犯罪事實有何意見？）沒有意見，我都承認等語
    （偵2卷第405頁）。惟查，被告劉莉慧於警詢、偵查及原審
    時均否認有與謝允珽共同販賣第二級毒品之犯行，且於原審
    時陳稱：（就本件檢察官認為你涉嫌共同販賣毒品而聲請羈
    押，那時你是跟法官說你要全部承認，你當時是這麼說的？
    當時為何會承認？）那時承認是想說要回家，才說這樣。（
    為何回家要這樣說？）我想說我要在那邊關5年等語（原審1
    卷第350頁），故被告劉莉慧是否因恐遭羈押，始為上開自
    白，尚非無疑。又依證人吳家福之證述、及上開通訊監察譯
    文，僅能證明被告劉莉慧有代接電話，並與吳家福確認時間
    、地點之行為，尚難以之為被告劉莉慧自白之補強證據。從
    而，本案既缺乏積極（補強）證據，以為證明被告劉莉慧確
    有共同販賣第二級毒品犯行之狀況下，自難單憑被告劉莉慧
    於聲羈時之自白，在無其他補強證據之情形下，遽認被告劉
    莉慧有公訴意旨所指之販賣第二級毒品犯行。再者，本件並
    無證據可資證明被告劉莉慧知悉謝允珽與吳家福間之毒品交
    易行為，而有所謂幫助之故意，亦未為任何便利或助成他人
    犯罪結果之幫助行為。從而，檢察官上訴意旨再以：證人吳
    家福於警詢、偵查中迭次明確證稱：被告劉莉慧於109年11
    月22日19時許，搭乘謝允珽駕駛之自小客車前往其住處，並
    一同進入客廳內，由謝允珽交付毒品予其收受，其同時交付
    現金1,000元予謝允珽，交易結束後在客廳稍事聊天後，被
    告劉莉慧與謝允珽2人才一起離去等語。且證人吳家福於原
    審時亦曾證稱其與謝允珽在其住處外面交易毒品時，被告劉
    莉慧有在場。由上述情形觀之，被告劉莉慧身為謝允珽身邊
    最親密之伴侶，衡情並無不能知悉謝允珽有施用毒品及販賣
    毒品謀利之情事，證人吳家福事後於原審審理中翻異前詞，
    證稱：當時劉莉慧說「你確定要有」的意思是說我人要有在
    那邊，因為我原本都不在那邊，他過來都找不到人，他的意
    思就是要有的話，就是我人要有在那邊云云，顯然係維護被
    告劉莉慧而為悖於事實之證述，不足採信，應認證人吳家福
    於偵查中確認通訊監察譯文後，證稱被告劉莉慧有幫助同案
    被告謝允珽接聽毒品交易之電話並代為傳達一情，與實際情
    形較為相符。縱原審認被告劉莉慧並無與同案被告謝允珽共
    同犯販賣毒品以謀利之行為，亦不應率予遽認被告劉莉慧無
    幫助同案被告謝允珽販賣毒品予藥腳吳家福之犯行。原審認
    為被告劉莉慧為無罪，認事用法，容有違誤等語，指摘原判
    決不當，核屬無據。
六、綜上所述，公訴意旨就被告劉莉慧涉犯販賣第二級毒品犯行
    所提出之證據，僅有被告劉莉慧於偵查時（聲羈）之自白，
    而證人吳家福之證詞及相關通話紀錄，尚無從補強佐證被告
    劉莉慧確有共同為販賣第二級毒品之犯行。本院審酌公訴人
    所舉上開證據方法，尚未達到通常一般之人均不致有所懷疑
    ，而得確信被告劉莉慧確有其所指販賣第二級毒品犯行之心
    證程度；此外，復無其他積極證據足認被告劉莉慧有何販賣
    第二級毒品甲基安非他命犯行，揆諸前揭法條及判決意旨，
    即屬不能證明被告劉莉慧犯罪，自應為被告劉莉慧無罪之諭
    知。
七、原審為被告劉莉慧無罪之判決，其認事用法，核無違誤。檢
    察官上訴意旨以前揭情詞指摘原判決不當，為無理由，應予
    駁回。
據上論斷，應依刑事訴訟法第368條，判決如主文。
本案經檢察官蔡宜玲提起公訴，檢察官盧駿道提起上訴，檢察官
劉榮堂到庭執行職務。
中　　華　　民　　國　　111 　年　　6 　　月　　23　　日
                  刑事第三庭    審判長法　官  陳連發
                                      法　官  何秀燕
                                      法　官  洪榮家
以上正本證明與原本無異。
檢察官如不服本判決應於收受本判決後20日內向本院提出上訴書
，其未敘述上訴理由者並得於提起上訴後20日內向本院補提理由
書(但應受刑事妥速審判法第9條第1項各款規定之限制) 。
本件被告不得上訴。
　　　　　　　　　　　　　　　　　　　書記官  謝麗首
中　　華　　民　　國　　111 　年　　6 　　月　　23　　日